最高法院刑事判決　　　　　　　　　　　　　　　九十一年度台上字第一九二四號
　　上　訴　人　台灣高等法院檢察署檢察官
　　被　　　告　甲○○
右上訴人因被告過失致人於死案件，不服台灣高等法院中華民國八十八年十二月廿二
日第二審判決（八十八年度交上訴字第二四號，起訴案號：台灣台北地方法院檢察署
八十六年度偵字第一九七六七號），提起上訴，本院判決如左：
    主  文
原判決撤銷，發回台灣高等法院。
    理  由
本件原判決以公訴意旨略稱：被告甲○○為三重客運股份有限公司司機，係從事駕駛
業務之人，於民國八十六年七月三十一日中午十二時十五分許，駕駛車號ＦＥ｜一七
五號營業大客車，沿台北市○○○路○段由北往南方向行駛，行經該路段五十六號前
之車牌欲靠站停車時，依規定應減速慢行並注意車前狀況，而當時亦無不能注意之情
事，竟疏未注意，撞倒正在候車之顏朝梱，使顏朝梱頭部受傷，經送醫後，延至同年
九月二十日晚間十時四十分，因外傷性顱腦部創傷，產生腦水腫及雙側大腦之鉤迴及
小腦扁桃體疝脫而腦死，因認被告所為，係犯刑法第二百七十六條第二項之罪嫌云云
。惟經審理結果，認不能證明被告有此過失致人於死犯行，因而撤銷第一審論處甲○
○從事業務之人因業務上之過失致人於死罪刑之判決，改判諭知被告甲○○無罪，固
非無見。
惟查：(一)本件台灣高等法院檢察署法醫中心（八六）高檢醫鑑字第０七七０號鑑定書
對死者顏朝梱致死原因之鑑定意見認：「死者係因頭部遭受撞擊後，造成外傷性顱腦
部創傷，產生腦水腫及雙側大腦之鉤迴及小腦扁桃體疝脫而腦死，造成其死亡之頭部
創傷與被公車撞擊有因果關係」（相驗卷第五十至六十二頁）。而法務部法醫研究所
（由前開法醫中心改隸）就前開解剖鑑定意見再以八十八年七月九日法醫所八八文理
字第七六一號函復原審研判意見以「１、死者頭部之撞擊性傷害，主要分佈於頭部右
側部，屬於頭部側面撞擊型態的傷害，而非一般老人家跌倒時常見的後腦撞擊性傷害
。２、此種傷害亦屬一種頭部加速度撞擊硬物的傷害，常會有嚴重的後果，與一般跌
倒所致的後腦部傷害有所不同。３、基於以上理由，無法認定死者頭部傷害為一般老
人家跌倒時常見的後腦部撞擊性傷害。」（原審第一一四頁），另據馬偕醫院為死者
開刀之主治醫師蔣明富，於原審調查中到庭結證稱死者所受之傷，應該是很大外力造
成，不可能是老人家不慎跌倒所造成等語（見原審第四十四頁背面），均指被害人所
受之傷害，應非不慎跌倒所致。原判決採信在場證人簡瑜慧、楊明珠二人證稱被告所
駕駛之大客車未撞及被害人顏朝梱之證言，據以推翻上開解剖鑑定意見及醫師之證言
，並認被告甲○○之犯罪無法證明。然因有關當時警員到場情形，證人楊明珠於原審
證稱「（法官問：事發後有二警員來？）有，當場的人都有告訴警方車沒撞到人」（
原審卷第一０四頁），證人簡瑜慧證稱「當時警察有來我們也告訴警察不是司機弄的
」（原審卷第一四五頁背面），而至現場處理之警員蔡仁全、楊來助於原審則陳稱渠
等抵達現場時「傷者已送醫」、「乘客均已走光」、「也沒有目擊證人」（原審卷第
十八頁背面、四十二頁筆錄參照）等語，所述並不一致，證人等苟確實在場，何以與
警員所述有上開出入？此與證人等證言之憑信性有關，自應進一步詳予調查、審認。
原判決遽採證人楊明珠、簡瑜慧之證言並為有利被告之認定，已欠允當。況被告於警
訊時復提供二八五｜四六六二號高玉珠電話以供查證，原審雖查無證人相關資料，但
既有該電話設置地點及申請人資料（原審卷第九十頁），竟未調取全戶戶籍資料或傳
訊申請人以了解證人去向，期使事實更臻明朗，自難昭折服。(二)審理事實之法院對於
被告有利、不利之證據，均應一併加以注意，依職權詳加調查，再綜合全部證據資料
，本於經驗及論理法則定其取捨而為判斷，倘為無罪之判決，亦應詳述其全部證據取
捨判斷之理由，否則即有應於審判期日調查之證據未予調查及理由不備之違法。原判
決雖依據被害人之妻顏邱站於原審調查供稱「我下午二時三十分去醫院，見我先生右
臉均發黑腫大，並說他頭很痛，就昏過去，並沒告訴我車禍如何造成的，亦沒再醒來
」（原審卷第廿頁筆錄）等語，認無從證明告訴人顏邱站、被害人之女即告訴人顏瑢
橞（原名顏素禎）所指稱死者送醫後在馬偕醫院曾醒來有告知係遭被告所駕駛汽車撞
擊倒地乙節為真。然告訴人顏瑢橞於偵查時已指稱「開完刀後四天，我父親有醒過來
，說是被公車撞到……我父親也有說他右肩部分被公車掃到」等語（相驗卷第八頁背
面），被害人顏朝梱在馬偕醫院之主治醫師蔣明富於原審證稱「我開完刀病人有清醒
過……」等語（原審卷第四十三頁背面最後一行至四十四頁），則被害人有無可能於
手術後清醒時對其女陳述有無車禍及發生經過？又卷附急診病歷上，就主訴部分則記
載「走路被公車撞」、「交通意外」（原審卷第五十二頁、相驗卷第六十六頁），八
十六年七月卅一日被害人顏朝梱之護理紀錄亦記載「……被公車撞故由一一九抬入本
院求治……衛教守衛先生聯絡family（即家屬）中」（原審卷第五十四頁），亦指被
害人之受傷與車禍有關。再依負責記載護理紀錄之護士劉香琪於原審證稱「（法官問
：你記載被公車撞是依據何記載？）是問病人或其家屬所言。（法官問：紀錄上有記
載請守衛聯絡家屬中？）對，應該是（家屬）還沒到。主訴欄是問病人或由其家屬說
給我們寫的，若是一一九送來，一一九人員會告訴我們，我會記載一一九人員告知，
若都不明瞭，我們會寫我們所看到的狀況，至於發生原因我們就不寫了。」（原審卷
第八十六至八十七頁）等語，證人劉香琪應非依據被害人顏朝梱之家屬或一一九人員
告知事故原因，依當時情形，其究竟依何人陳述為上開記載？如前所述，被害人顏朝
梱於就醫期間應非全無意識，惟醫師蔣明富於原審又證稱「（法官問：病人剛到醫院
的情形？）嗜睡昏迷，且血塊處慢慢流出。（法官問：病人在醫院期間有無醒過來？
）依據病歷他剛到醫院尚可說話。（法官問：他於加護病房有無說因何受傷？）沒有
，因他尚有插管無法說話」等語（原審卷第四十四頁、第四十三頁背面），究被害人
就醫期間何時神智清楚？手術後清醒程度？能否言語或明確表達？詳情如何？此與告
訴人母女指陳情節是否屬實及被告是否應負本件刑責等息息相關。雖醫師蔣明富於原
審證稱「急診病歷是醫生寫的」與護士劉香琪陳稱「急診病歷是護士寫的」（原審卷
第四十四頁、第八十六頁背面）各等語不相一致，姑不論該病歷究由何人填載，依病
歷所示，似仍有潘忠進（原審卷第五十二頁）或護士薛貴霞（原審卷第八十六頁背面
）可供傳訊查證當時被害人之情形，原審未就相關病歷及醫師、證人證言詳予調查、
審認，即遽認告訴人母女不利被告之陳述不實，復未說明不採醫師上開相關證言之理
由，亦欠允洽。(三)被害人顏朝梱經解剖鑑定，顱頂及顱底均無骨折情形，有鑑定書（
相驗卷第五十五頁）可資參照，而醫師蔣明富於原審則陳稱「（被害人）經我照Ｘ光
，右側腦出血，左側腦骨骨折」等語（原審卷第四十四頁背面），二者並不一致，本
件既經發回，就此不符情形，自應併予注意。以上或為上訴意旨所指摘，或為本院得
依職權調查之事項，應認原判決有發回更審之原因。
據上論結，應依刑事訴訟法第三百九十七條、第四百零一條，判決如主文。
中      華      民      國    九十一    年      四      月      十      日
                              最高法院刑事第七庭
                                  審判長法官  張  信  雄
                                        法官  賴  忠  星
                                        法官  張  清  埤
                                        法官  呂  永  福
                                        法官  林  永  茂
      右正本證明與原本無異
                                              書  記  官
中      華      民      國    九十一    年      四      月     十七     日
